【裁判字號】    98,交抗,704
【裁判日期】    980724
【裁判案由】    聲明異議
【裁判全文】
臺灣高等法院臺中分院刑事裁定         98年度交抗字第704號
抗  告  人
即受處分人  甲○○
上列抗告人因聲明異議案件，不服臺灣南投地方法院中華民國98
年5月20日第一審裁定（98年度審交聲字第182號）提起抗告，本
院裁定如下：
    主    文
原裁定撤銷，發回臺灣南投地方法院。
    理    由
一、抗告意旨略以：吊銷駕駛執照之行政處分，其意思表示之處
    分書，應以依法送達受處分人時，始生吊銷之效力。本件抗
    告人不知駕駛執照於何時因何事遭註銷，則該吊銷之行政處
    分既未知會抗告人，當不生效力。從而，抗告人因未知悉駕
    駛執照已遭註銷，仍認為有駕駛執照而騎乘機車，當未違法
    ，爰請求撤銷原裁定等語。
二、按「為使行政行為遵循公正、公開與民主之程序，確保依法
    行政之原則，以保障人民權益，提高行政效能，增進人民對
    行政之信賴，特制定本法」「本法所稱行政程序，係指行政
    機關作成行政處分、締結行政契約、訂定法規命令與行政規
    則、確定行政計畫、實施行政指導及處理陳情等行為之程序
    」，行政程序法第1條、第2條分別定有明文。行政機關之行
    政行為若無特別排除行政程序法適用之明文規定，自應受行
    政程序法之規範，俾確保依法行政之原則，以保障人民權益
    ，提高行政效能，增進人民對行政之信賴。又行政機關行使
    公權力，就特定具體之公法事件所為對外發生法律上效果之
    單方行政行為，皆屬行政處分，不因其用語、形式以及是否
    有後續行為或記載不得聲明不服之文字而有異（司法院大法
    官會議釋字第423號解釋參照)。是以交通部公路總局依據該
    局之組織條例第 8條規定制定交通部公路總局各區監理所組
    織通則，規範各區監理所組織，因此各區○○○○○道路交
    通管理處罰條例第92條第 3項規定，所訂定之違反道路交通
    管理事件統一裁罰基準及處理細則，對於違反交通規則之裁
    決，自屬行政處分，亦應受行政程序法之規範，合先敘明。
三、經查：
  (一)本件抗告人即受處分人甲○○前於民國96年 5月23日21時
      43分許，駕駛車牌UDJ－207號輕機車，行經草屯鎮明正巷
      、正芬巷口，因「汽車駕駛人酒精濃度超過規定標準（0.
      4-0.55）」之違規，為南投縣政府警察局草屯分局中正派
      出所警員掣填投警交字第 JC0000000號舉發違反道路交通
      管理事件通知單舉發其酒後駕車違規，並經原處分機關於
      96年11月12日以投監四字第裁65-JC0000000號違反道路交
      通管理事件裁決書裁處罰鍰新臺幣（下同）37,500元，吊
      扣駕駛執照12個月、施以道安講習，該裁決書已於96年11
      月16日送達受處分人等情，有投警交字第 JC0000000號舉
      發違反道路交通管理事件通知單、投監四字第裁65-JC000
      0000號違反道路交通管理事件裁決書及其送達證書、違規
      查詢報表在卷可稽，然受處分人於收到投監四字第裁65-J
      C0000000號違反道路交通管理事件裁決書後，並未依該裁
      決書主文規定之期限內繳納罰鍰或辦理吊扣駕駛執照，原
      處分機關遂自96年12月28日起註銷受處分人原領有之普通
      重型機車駕駛執照，且一年內禁考駕駛執照，罰鍰部分則
      移送強制執行乙節，有南投監理站機車駕駛人螢幕列印及
      機車駕照基本資料附卷可佐。嗣受處分人於97年 6月17日
      20時15分許，騎乘車牌LGP－816號重機車，行經南投縣南
      投市○○路○段與文昌街口，因「駕駛執照業經吊銷仍駕
      駛機器腳踏車」違規，為南投縣政府警察局南投分局警員
      填發投警交字第 JC0000000號舉發違反道路交通管理事件
      通知單舉發其違規後，並經原處分機關於98年 2月19日以
      投監四字第裁65-JC0000000號違反道路交通管理事件裁決
      書裁處罰鍰9,600元，扣繳駕照，有投警交字第JC0000000
      號舉發違反道路交通管理事件通知單、投監四字第裁65-J
      C0000000號違反道路交通管理事件裁決書在卷可稽。
  (二)按「汽車所有人、駕駛人違反本條例，經主管機關裁決後
      逾二十日未向管轄地方法院聲明異議，或其聲明異議經法
      院裁定確定，而不依裁決或裁定繳納罰鍰或不繳送汽車牌
      照、駕駛執照者，依下列規定處理之：一、經處分吊銷汽
      車牌照或駕駛執照者，由公路主管機關逕行註銷。二、經
      處分吊扣汽車牌照或駕駛執照者，按其吊扣期間加倍處分
      ；仍不依限期繳送汽車牌照或駕駛執照者，吊銷其汽車牌
      照或駕駛執照。三、罰鍰不繳納者，依法移送強制執行」
      ，道路交通管理處罰條例第65條第 1項定有明文，可知易
      處吊扣或吊銷駕駛執照，須違規人未依限繳納罰鍰或未依
      限繳送駕駛執照時，始得以另一行政處分易處吊扣或吊銷
      駕駛執照，亦即應各自分別作成處分，並依法送達，以維
      護受處分人之聲明異議等訴訟權，故上開罰鍰逾期不繳後
      之易處「吊扣」或「吊銷」，不得僅以一紙裁決書上註明
      罰鍰若干，限於何時前繳納，逾期不繳納罰款時，自某年
      某月某日起，易處吊扣汽車牌照或駕駛執照，並限於某年
      某月某日前繳送執行，若未於該日前繳送，自某年某月某
      日起易處吊銷汽車牌照或駕駛執照，並逕行註銷汽車牌照
      或駕駛執照。申言之，行政機關為行政處分時，雖可於行
      政處分上同時預告不履行該處分之法律效果，然此僅係行
      政處分之「預告行為」，行為人不履行時，行政機關仍應
      另為一行政處分，以實現該不履行之法律效果，而非可逕
      依前開預告行為，不經另為處分，即執行其他易處之處分
      。倘違反上開規定，自屬具有重大明顯之瑕疵，依行政程
      序法第110條第7款規定，該行政處分應認無效。
  (三)書面之行政處分自送達相對人及已知之利害關係人起；書
      面以外之行政處分自以其他適當方法通知或使其知悉時起
      ，依送達、通知或使知悉之內容對其發生效力，為行政程
      序法第 110條所明定。雖交通部為響應政府推動行政革新
      、簡化作業，而自89年6月1日起實施違規一次裁決作業，
      然確實地落實依法行政之原則，才能保障人民權益，增進
      人民對行政之信賴，故行政機關內部作業之便宜措施，並
      不能免除上開道路交通管理處罰條例第65條多次處分應分
      次作成行政處分之義務，亦即關係人民權益之重大事項，
      行政程序對於依法行政原則之遵行，尚不能因行政便宜之
      目的而省減。
  (四)本件交通部公路總局臺中區監理所南投監理站96年11月12
      日投監四字第裁65-JC0000000號裁決書之送達，僅對受處
      分人產生屆期應繳納罰鍰之行政處分效力，原處分機關於
      受處分人逾期未繳納罰鍰後，就「註銷駕駛執照」之行政
      處分有否經合法送達生效，尚有未明，則受處分人於97年
      6 月17日騎乘機車，是否確屬「駕駛執照業經吊銷仍駕駛
      機器腳踏車」之違規行為，即非無疑。原審法院未詳予審
      究，逕認受處分人之駕駛執照業經合法吊銷，因而駁回受
      處分人之異議，自有未合。抗告意旨執此指摘原裁定不當
      ，為有理由，應由本院將原裁定撤銷，發回原審法院更為
      妥適之裁定。
四、據上論斷，應依道路交通事件處理辦法第26條，刑事訴訟法
    第413條前段，裁定如主文。
中    華    民    國    98    年    7     月    24    日
            刑事第六庭    審判長法  官  李  文  雄
                                法  官  林  靜  芬
                                法  官  張  恩  賜
以上正本證明與原本無異。
不得再抗告。
                              書記官  陳  如  慧
中    華    民    國    98    年    7     月    24    日


司法院資訊處製作；財團法人民間司法改革基金會備份。
